【裁判字號】    99,交聲,555
【裁判日期】    990525
【裁判案由】    交管條例聲異
【裁判全文】
臺灣板橋地方法院交通事件裁定         99年度交聲字第555號
原處分機關  臺北市交通事件裁決所
異  議  人  甲○○  26歲（民國72年11月23日生）
上列異議人即受處分人因違反道路交通管理處罰條例案件，對於
臺北市交通事件裁決所民國99年2 月25日所為之處分（原處分案
號：北市裁罰字第裁22-AEU132337號）聲明異議，本院裁定如下
：
    主  文
原處分撤銷。
甲○○汽車駕駛人，駕駛汽車經測試檢定有酒精濃度超過規定標
準，應吊扣其普通重型機器腳踏車駕駛執照拾貳個月及接受道路
交通安全講習。
    理  由
一、原處分意旨略以：異議人即受處分人甲○○於民國95年3 月
    5 日5 時3 分許，騎乘車號LK2-520 號重型機車，行經臺北
    市○○○路○ 段101 巷7 號前，因有「酒後駕車，酒精濃度
    為每公升0.66毫克，超過規定標準者」之違規事實，經警製
    單舉發，乃依道路交通管理處罰條例第35條第1 項第1 款、
    第24條第1 項第2 款（裁決書漏載）規定，裁處異議人罰鍰
    新臺幣（下同）45,000元，吊扣駕駛執照12個月，並施以道
    路交通安全講習。
二、聲明異議意旨略以：伊於95年3 月5 日在忠孝東路4 段，因
    酒後駕駛機車而涉及公共危險罪，經法院判決緩起訴確定後
    ，指示伊做社會服務，緩起訴期限已滿，另在北市裁決所繳
    付4 萬5 千元罰款，而駕駛執照於95年3 月20日到96年3 月
    19日執行吊扣完畢，伊於95年事發至今，深感後悔，至今亦
    未曾再犯，基於一罪不二罰，為此，爰聲請免除裁決所4萬5
    千元之罰鍰等語。
三、按汽車（含機器腳踏車）駕駛人有飲用酒類或其他類似物後
    其吐氣所含酒精濃度超過每公升0.25毫克或血液中酒精濃度
    超過百分之0.05以上，不得駕車，道路交通安全規則第114
    條第2 款定有明文。又按汽車駕駛人，駕駛汽車經測試檢定
    有酒精濃度超過規定標準者，處15,000元以上60,000元以下
    罰鍰，並當場移置保管該汽車及吊扣其駕駛執照1 年，第7
    項汽車駕駛人，經裁判確定處以罰金低於同條例第92條第3
    項所訂最低罰鍰基準規定者，應依同條例裁決繳納不足最低
    罰鍰之部分；汽車駕駛人，有同條例第35條第1 項規定之情
    形者，應接受道路交通安全講習，道路交通管理處罰條例第
    35條第1 項第1 款、第8 項、第24條第1 項第2 款亦分別規
    定甚明。
四、經查：
（一）本件異議人於95年3 月5 日凌晨5 時3 分許，酒後駕駛車
      牌號碼LK2-520 號重型機車，行經臺北市○○○路○ 段10
      1 巷7 號前，為臺北市政府警察局大安分局敦化南路派出
      所（下稱原舉發機關）員警對其抽血檢驗，測得其呼氣酒
      精濃度值為每公升0.66毫克，經警製單舉發；另其涉嫌違
      反刑法第185 條之3 公共危險案件則移送臺灣臺北地方法
      院檢察署檢察官偵查，業經該署檢察官於95年5 月23日以
      95年度偵字第75 62 號為緩起訴處分，其期間為1 年，並
      命令異議人於緩起訴處分確定後至95年12月30日前，參加
      義務勞動通識學程，並向該署指定之公益團體、地方自治
      團體或社區提供48小時之義務勞務，且前開緩起訴處分業
      於96年6 月18日期滿等情，有臺北市政府警察局舉發違反
      道路交通管理事件通知單、前開緩起訴處分書影本各1 份
      、臺灣高等法院被告前案紀錄表在卷可稽，且為異議人所
      不爭執，核先敘明。
（二）按行政罰法第26條第1 項、第2 項規定：「一行為同時觸
      犯刑事法律及違反行政法上義務規定者，依刑事法律處罰
      之。但其行為應處以其他種類行政罰或得沒入之物而未經
      法院宣告沒收者，亦得裁處之」、「前項行為如經不起訴
      處分或為無罪、免訴、不受理、不付審理之裁判確定者，
      得依違反行政法上義務規定裁處之」。又所謂「其他種類
      行政罰」，係指違反行政法上之義務應受「裁罰性」之「
      不利處分」，依行政罰法第2 條規定，應包括限制或禁止
      行為之吊扣證照處分及警告性之講習處分在內。考其立法
      理由，一行為同時觸犯刑事法律及違反行政法上義務規定
      時，由於刑罰與行政罰同屬對不法行為之制裁，而刑罰之
      懲罰作用較強，故在處罰目的相同且處罰方式相同時，若
      依刑事法律處罰，即足資警惕時，實無一事二罰再處行政
      罰之必要；且刑事法律處罰，由法院依法定程序為之，較
      符合正當法律秩序，應予優先適用，故同時觸犯刑事法律
      及違反行政法上義務規定之行為，行政機關得否科以與刑
      罰相類之行政處罰，端視該行為之刑事訴追或審判程序終
      局結果而定。至於罰鍰以外之沒入或其他種類行政罰，因
      兼具維護公共秩序之作用，為達行政目的，行政機關仍得
      併予裁處。是汽車駕駛人酒後駕車行為，經測試檢定酒精
      濃度超過規定標準之行為，如同時涉犯刑法第185 條之3
      之公共危險罪嫌，依上開行政罰法第26條第1 項規定，道
      路交通主管處罰機關除得依該條項但書規定處以「其他種
      類行政罰」外，應由管轄之地方法院檢察署依刑事案件程
      序處理，非有行政罰法第26條第2 項所規定之經不起訴處
      分或為無罪、免訴、不受理、不付審理之裁判確定等事由
      ，即不得再依道路交通管理處罰條例第35條第1 項第1 款
      規定裁處行為人罰鍰之行政罰。
（三）又觸犯刑事法律之犯罪行為，除得經檢察官之起訴，並由
      法院審理後，為有罪科刑、無罪、免訴、不受理、不付審
      理之裁判外，如檢察官認該行為所涉為死刑、無期徒刑或
      最輕本刑3 年以上有期徒刑以外之罪，於參酌刑法第57條
      所列事項及公共利益之維護，認以緩起訴為適當者，得定
      1 年以上3 年以下之緩起訴期間為緩起訴處分（刑事訴訟
      法第253 條之1 ）。就緩起訴之要件而言，緩起訴基本上
      係認被告有犯罪嫌疑，而暫緩起訴，並得課被告予一定之
      負擔或指示（同法第253 條之2 第1 項），此與不起訴處
      分係因犯罪嫌疑不足或其他原因（同法第252 條、第253
      條），且不得附條件或負擔，顯有不同，可知緩起訴處分
      是一種刑事處罰。又經檢察官為「緩起訴」處分者，於「
      緩起訴」之猶豫期間內，檢察官可對其持續觀察，若認其
      顯無反省警惕之情或根本欠缺反省警惕之能力（即符合刑
      事訴訟法第253 條之3 第1 項所列3 款情形）者，得依職
      權或依告訴人之聲請，將「緩起訴」處分撤銷，並依法追
      訴，亦即在緩起訴處分之猶豫期間內，刑事訴追程序仍未
      終局確定，此與不起訴處分確定後，刑事訴追程序終結，
      檢察官原則上不得就同一行為再行起訴之法律效果迥異。
      而上開行政罰法第26條第2 項既未明列「緩起訴處分」，
      本不宜擴張解釋，且緩起訴處分性質上亦與不起訴處分不
      同，自無適用行政罰法第26條第2 項規定之餘地。從而，
      經檢察官為緩起訴處分之行為，如同時違反行政法上義務
      之規定，因已有刑事處罰，此時行政機關若另行為行政裁
      罰，無異一罪二罰，因此參酌行政罰法第26條之立法意旨
      ，違反行政法上義務之行為，若同時亦經檢察官另為緩起
      訴處分時，行政機關應不得就同一行為，再為與刑罰相類
      之罰鍰處分（參照臺灣高等法院暨所屬法院97年法律座談
      會刑事類提案第39號研討結果）。
（四）本件異議人因同一酒後駕車之事實，前經臺灣臺北地方法
      院檢察署檢察官以95度偵字第7562號為緩起訴處分，並命
      異議人應於緩起訴處分確定後至95年12月30日前，參加義
      務勞務通識學程，並向指定之公益團體、地方自治團體或
      社區提供48小時之義務勞務（義務勞務通識學程一併計入
      勞務時數）確定，上開緩起訴處分業於96年6 月18日期滿
      等情，業如前述，上開緩起訴處分所附之條件及負擔固非
      刑法所定刑罰之種類，然已對異議人名譽、心理產生相當
      制約並影響異議人之自由等權益，無論形式上是否以「刑
      罰」名義出之，實質上確屬對異議人之不利益，而具有實
      質裁罰之效果，應可實質該當行政罰法第26條第1 項之「
      依刑事法律」之處罰，且此處罰既非命為金錢給付，即與
      道路交通管理處罰條例第35條所定之行政罰鍰，無比較之
      基準，自亦無從判斷與上開條例第92條第4 項所定最低罰
      鍰基準孰輕孰重，即不生道路交通管理處罰條例第35條第
      8 項（該項所列關於罰鍰基準之同條例「第92條第3 項」
      ，業經移列至「第92條第4 項」）補繳罰金不足最低罰鍰
      之差額問題。是揆諸前揭說明，對於異議人違反行政法上
      義務之行為，既同時經檢察官考量異議人所犯情節程度、
      犯罪後態度，並經參酌刑法第57條所列事項及公共利益之
      維護等情狀，而另為緩起訴處分並命附相當之條件，原處
      分機關即不應就同一行為，再為與刑罰相類之罰鍰處分。
（五）至原處分機關另裁處異議人吊扣駕駛執照12個月（此部分
      業於95年3 月20日至96年3 月19日執行在案），並施以道
      路交通安全講習之處分，此部分係屬行政罰法第2 條所規
      定之「其他種類行政罰」，揆諸首揭法條，異議人一行為
      同時觸犯刑事法律及違反行政法上義務規定，縱已依刑事
      法律處罰，但原處分機關就應處以其他種類行政罰部分，
      仍得併予裁處之。
五、綜上所述，本件異議人騎乘上開普通重型機車於上揭時、地
    ，確有「汽車駕駛人酒精濃度超過規定標準（測得呼氣酒精
    濃度每公升0.66毫克）」之違規事實，應堪認定，惟異議人
    本件同一違規行為前經檢察官為緩起訴處分並附相當之條件
    ，即已產生實質刑罰效果，已不得對其再為與刑罰相類之罰
    鍰處分，原處分機關未予詳查，遽對異議人裁處罰鍰新臺幣
    4 萬5 千元之處分，容有未洽，是異議人之異議，為有理由
    。又原處分機關裁處吊扣駕駛執照12個月及施以道安講習部
    分，雖未據異議人聲明異議，然因酒後駕車僅有一交通違規
    行為，且有關其處罰效果之罰鍰、吊扣駕駛執照及施以道路
    交通安全講習等與該交通違規行為是否存在，均無從分離，
    本院自應就原處分全部加以審理（臺灣高等法院暨所屬法院
    98年法律座談會刑事類提案第23號意旨參照）。從而，原處
    分機關之裁決既有上開違誤，自應由本院撤銷原處分機關之
    裁處，僅就吊扣駕駛執照及接受道路交通安全講習部分，依
    道路交通管理處罰條例第35條第1 項第1 款、第24條第1 項
    第2 款規定，另行裁處如主文第2 項所示，以資適法。
六、據上論斷，應依道路交通案件處理辦法第20條前段，裁定如
    主文。
中    華    民    國    99    年    5     月    25    日
                  交通法庭    法  官  李君豪
以上正本證明與原本無異。
如不服本裁定，應於送達後五日內，敘明理由向本院提出抗告狀。
                              書記官  金和國
中    華    民    國    99    年    5     月    25    日

司法院資訊處製作；財團法人民間司法改革基金會備份。
